臺灣臺中地方法院刑事裁定　　　　　 100年度交聲字第2793號
原處分機關　交通部公路總局臺中區監理所
法定代理人　陳聰乾
異　議　人
即受處分人　長弘商行即魏玉庭（原名魏琇雲）
上列受處分人因違反道路交通管理處罰條例案件，不服交通部公
路總局臺中區監理所於中華民國100年9月29日所為之處分（原處
分案號：中監違字第裁60-GH0000000號），聲明異議，本院裁定
如下：
    主  文
原處分撤銷。
長弘商行即魏玉庭不罰。
    理  由
一、原處分意旨略以：原處分機關以異議人即受處分人（下稱異
    議人）長弘商行所有車牌號碼619-TM5 之自用一般大貨車，
    於100 年6 月26日15時5 分許，在臺中市○區○○路、青島
    路口處，因駕駛人魏天送有「領有小型車駕駛執照駕駛大貨
    車」違規行為，經臺中市政府警察局第二分局員警依道路交
    通管理處罰條例第21條之1 第1 項第3 款規定補單舉發，異
    議人未於期限內到案，遂依違規事實裁處罰鍰新臺幣（下同
    ）44,000元，並記汽車違規紀錄1 次。
二、異議意旨則以：茲未收到違規通知單，請求低額罰款，為此
    依法聲明異議等語。
三、按汽車駕駛人僅領有小型車駕駛執照而駕駛聯結車、大客車
    、大貨車者，汽車所有人及駕駛人各處40,000元以上80,000
    元以下罰鍰，並當場禁止其（汽車駕駛人）駕駛，並記該汽
    車違規紀錄1 次，道路交通管理處罰條例第21條之1 第1 項
    第3 款、第3 項定有明文。
四、經查，車牌號碼619-TM之自用一般大貨車之登記車主固為異
    議人，且於取得上開汽車向監理機關辦理車主登記時，亦將
    地址登記為營業地址即臺中市○區○○街10號1 樓，有汽車
    車籍查詢資料1 份在卷可憑。又異議人對駕駛人魏天送領有
    小型車駕駛執照駕駛大貨車違規事實俱不否認，且駕駛人魏
    天送迄今並無考領普通大貨車駕駛執照，違規駕駛人遭舉發
    違規時確僅持有普通小型車駕駛執照無誤，此有卷附公路監
    理電子閘門證號查詢汽車駕駛人資料（魏天送）及臺中市政
    府警察局中市警交字第GH0000000 號違反道路交通管理事件
    通知單各1 紙可證，是該違規事實至為明確。惟：
  (一)按行為人有本條例之情形者，應填製舉發違反道路交通管理
    事件通知單，並於被通知人欄予以勾記。一、當場舉發者，
    應填記駕駛人或行為人姓名、性別、出生年月日、地址、身
    分證統一編號及車主姓名、地址、車牌號碼、車輛種類。被
    查獲之駕駛人或行為人為受處分人時，應於填記通知單後將
    通知聯交付該駕駛人或行為人簽名或蓋章收受之；拒絕簽章
    者，仍應將通知聯交付該駕駛人或行為人收受，並記明其事
    由及交付之時間；拒絕收受者，應告知其應到案時間及處所
    ，並記明事由與告知事項，視為已收受。二、受處分人非該
    當場被查獲之駕駛人或行為人，舉發機關應另行送達之。三
    、逕行舉發，應按已查明之資料填註車牌號碼、車輛種類、
    車主姓名或地址，並於通知單上方空白處加註逕行舉發之文
    字後，由舉發機關送達被通知人；又逕行舉發者，其應到案
    之日期距舉發日為30日，違反道路交通管理事件行為人，未
    依規定自動繳納罰鍰，或未依規定到案聽候裁決，處罰機關
    應於舉發違反道路交通管理事件通知單送達2 個月內依基準
    表逕行裁決之，違反道路交通管理事件統一裁罰基準及處理
    細則第11條第1 項第1 、2 、4 款、第14條後段、第44條第
    1 項分別定有明文。綜上說明，舉發違反道路交通管理事件
    通知單應先由舉發機關送達受處分人，受處分人復未自動繳
    納罰鍰或未到案聽候裁決或未依道路交通管理處罰，處罰機
    關始得逕行裁決之。是倘舉發違反道路交通管理事件通知單
    未經合法送達受處分人，處罰機關即逕行裁決，已使受處分
    人失去自動繳納罰鍰或到案聽候裁決等救濟機會，其裁決程
    式顯非適法。
  (二)復依道路交通安全規則第16條第1 項第3 款之相關規定，汽
    車所有人雖可以公司、行號名義申請登記，且包括取得營利
    事業登記證之獨資商號。惟按：「有行政程式之當事人能力
    者如下：一自然人。二法人。三非法人之團體設有代表人或
    管理人者。四行政機關。五其他依法律規定得為權利義務之
    主體者。」、「自然人、法人、中央及地方機關、非法人之
    團體，有當事人能力。」，行政程序法第21條、行政訴訟法
    第22條分別定有明文。又獨資商號在行政訴訟裁判當事人欄
    應如何記載，依最高行政法院（即改制前原行政法院）68年
    8 月份庭長評事聯席會議決議：「依行政訴訟法第33條規定
    ，本法未規定者，準用民事訴訟法，裁判當事人欄之記載，
    涉及當事人能力問題，依民事訴訟法第40條及41條之意旨，
    僅有自然人、法人、非法人團體有當事人能力，獨資商號不
    合上述法條之規定，應不認其有當事人能力，而應以該獨資
    商號主人為當事人，記載為『○○○（即○○商號）』。」
    ，足見獨資商號並無當事人能力，而應以商號負責人為當事
    人。
  (三)再按處理違反道路交通管理事件，有關文書之送達程式，依
    行政程序法之規定，違反道路交通管理事件統一裁罰基準及
    處理細則第5 條亦著有明文。而按「對於機關、法人、非法
    人之團體之代表人或管理人為送達者，應向其機關所在地、
    事務所或營業所行之。但必要時亦得於會晤之處所或其住居
    所行之。」，此觀諸行政程序法第72條第2 項規定亦明，則
    以獨資商號並無法人格之情形言之，果獨資商號業已撤銷或
    歇業，現已無營業處所，自應對其負責人之住居所行之，此
    即該條文後段所規定之「必要時」。亦即，獨資商號雖經登
    記為車主，然其既無法人格，而無承受權利義務之能力，本
    應以其負責人即自然人為該等受罰主體，從而，對獨資商號
    之送達，如該獨資商號尚且繼續營運中，固可依行政程序法
    第72條第2 項前段向事務所或營業所行之，果該獨資商號業
    已撤銷、歇業，其送達自仍應向其負責人之現住所為之，始
    為合法。
  (四)經查，本件之舉發違反道路交通管理事件通知單，經舉發機
    關即臺中市政府警察局第二分局立人派出所員警製單後，係
    於100 年9 月8 日以掛號函件郵寄車主長弘商行，郵寄地址
    為臺中市○區○○街10號1 樓，均因未獲會晤應受送達之異
    議人本人，亦無受領文書之同居人、受僱人或應送達處所接
    收郵件人員，乃將上開舉發通知單於100 年9 月9 日寄存於
    上址所轄之臺中雙十路郵局，並作送達通知書2 份，1 份黏
    貼於該址門首，另1 份置於該受送達處所信箱或其他適當位
    置以為送達等情，此有臺中市政府警察局送達證書影本在卷
    可考。然營利事業長弘商行業已於91年12月25日即歇業迄今
    ，有經濟部商業司商業登記公示基本資料（明細）1 份在卷
    為憑。再負責人魏玉庭個人前曾設籍於臺中市○區○○街10
    號，並輾轉於95年7 月17日遷入現址即臺中市太平區○○○
    ○街12 巷8號，亦有個人戶籍資料（完整姓名）查詢結果及
    遷徙紀錄資料查詢結果各1 份在卷為憑。則本件舉發通知單
    於交付送達當時，營利事業長弘商行既已歇業，該舉發單之
    送達，自應依法送達於其登記之最後負責人即魏玉庭（原名
    魏琇雲）當時之設籍地址即臺中市太平區○○○○街12巷8
    號。惟舉發機關僅向原營業登記地即車籍地臺中市○區○○
    街10號為送達，殊未查明商號歇業而該址已非其負責人魏玉
    庭之戶籍地，且縱異議人未向行政機關陳明變更車籍送達之
    處所，行政機關仍可透過戶籍查詢而得知其負責人之住所地
    ，是原舉發機關不察，仍向長弘商行上開登記營業所在地為
    送達，又送達證書上「受送達人名稱姓名地址」亦僅記載異
    議人之行號名稱，無載明負責人名稱，並未向異議人長弘商
    行之最後負責人送達，復未調查該商號當時狀況及負責人地
    址而為送達，即逕為寄存送達，致異議人無從即時知悉遭舉
    發之事實，該等違反道路交通管理事件通知單之送達程式顯
    有瑕疵，而不生合法送達之效力。
五、末按道路交通管理處罰條例第90條第1 項規定，違反本條例
    之行為，自行為成立之日起；行為有連續或繼續之狀態者，
    自行為終了之日起，逾3 個月不得舉發。但汽車肇事致人受
    傷或死亡案件，因肇事責任不明，已送鑑定者，其期間自鑑
    定終結之日起算。本件違規舉發通知單並未合法送達異議人
    已如前述，至原處分機關雖將前揭裁決書送達異議人，然本
    件違反道路交通管理事件之舉發通知單，既未經合法送達，
    則異議人顯無從自動繳納罰鍰或到案聽候裁決，依上開規定
    ，難謂其舉發已發生效力。是以，舉發機關既未能於異議人
    違規行為即成立之日起3 個月內（即100 年6 月26日起算3
    個月至100 年9 月26日）依法辦理送達，顯已逾上開條文所
    示3 個月之舉發期間，故本件依法已不得舉發，且原舉發機
    關亦無從另行依法送達而補正其程式。準此，原處分機關未
    查，逕於100 年9 月29日以中監違字第裁60-GH0000000號裁
    決書裁處異議人罰鍰44,000元，並依第21條之1 第3 項記汽
    車違規紀錄1 次，於法尚有未合，自應由本院將原處分撤銷
    ，並諭知異議人不罰，以資適法。
六、據上論斷，應依道路交通管理處罰條例第87條第2 項、道路
    交通事件處理辦法第19條，裁定如主文。
中    華    民    國   100    年    10    月    31    日
                  交通法庭    法  官  王品惠
以上正本證明與原本無異。
如不服本裁定應於送達後5 日內向本院提出抗告狀。
                              書記官  蔡秋明
中    華    民    國   100    年    10    月    31    日